【裁判字號】    90,訴,2763
【裁判日期】    901224
【裁判案由】    常業重利
【裁判全文】
臺灣臺中地方法院刑事判決                          九十年度訴字第二七六三號
    公  訴  人  臺灣台中地方法院檢察署檢察官
    被      告  乙○○
                丙○○
右列被告因常業重利案件，經檢察官聲請簡易判決處刑（八十九年度偵字第一六七二
八號），本院台中簡易庭認不宜逕以簡易判決處刑，移由本院刑事庭依通常程序審理
，判決如左：
    主      文
乙○○共同以乘他人急迫貸以金錢，而取得與原本顯不相當之重利為常業，處有期徒
刑壹年貳月，緩刑肆年。
扣案之如附表所示之物（即新臺幣壹拾萬元、保管條貳張、本票貳紙）均沒收。
丙○○部分免訴。
    事      實
一、乙○○基於取得與原本不相當之重利之犯意，自民國（下同）八十九年一月間起
    ，即在自由時報廣告欄刊登「快速、簡便３－８萬內00－0000000勞工
    救星息低保密」之內容，使急需用款之不特人以電話與其聯絡，後由乙○○至借
    款人之公司或住處交付借款，借款人則開具同額之本票，並以身分證質押，以為
    擔保之用，利息則以每新台幣（下同）一萬元，每期（或為七天或為十天）一千
    五百元至二千元計算，並預扣之，而以之為業，恃以為生，以此利息收入為其主
    要經濟來源。並自同年二月起每月三萬之薪資僱請與其有犯意聯絡之丙○○（詳
    如後述）為司機並收帳之工作。計自上開時日起乙○○計借款予包括丁○○（八
    十九年四月十四日，借款二萬五千元，實取二萬元，七天為一期）、甲○○○（
    八十九年四月二十八日，借款四萬元，實取三萬三千元，十天為一期）在內之其
    他急需用錢之人共十餘人。嗣因丁○○無力再負擔利息，而報警處理，於八十九
    年四月二十八日下午三時許，為警在台中市○○路與文心路三段路口查獲，乙○○、丙○○二人，並於乙○○身上扣得如附表所示編號一所示供其貸款用之十萬
    元、編號二所示之保管條二紙、編號所示之本票二紙，及丁○○、甲○○○之身
    分證二張（已領回）等物。
二、案經由台中市警察局第二分局報請台灣台中地方法院檢察署檢察官偵查後聲請簡
    易判決處刑。
    理      由
壹、有罪部分：
一、右揭事實，業據被告乙○○迭於警訊、偵查及審理中坦承不諱（見偵查卷第二十
    四、五十七頁，及八十九年度核退字偵查卷第三、四頁），核與被告丙○○於警
    訊及偵查中供述情節相符（見偵查卷第二十七、二十八、五十七頁及八十九年度
    核退字偵查卷第三、四頁）。並據被害人丁○○、甲○○○於警訊中指述明白（
    見偵查卷第二十九至三十二頁）。是被告乙○○之自白，核與事實相符。此外，
    復有卷附之被害人丁○○、甲○○○領回身分證所立之保管單二紙（偵查卷第三
    十
    五、三十六頁）、自由時報廣告欄影本乙紙（偵卷第四十四頁）、郵政國內匯款
    執據二紙（偵查卷第四十二、四十三頁），及扣案之如附表所示之保管條二紙（
    偵查卷第三十七、三十八頁）、本票二紙（偵查卷第三十九、四十頁）及十萬元
    ，可資佐證。是本件事件明證，被告乙○○之犯行，洵堪認定。
二、按刑法上所謂常業犯，係指反覆以同種類行為為目的之社會活動之職業性犯罪而
    言，亦即行為人恃犯罪以維生，即足當之，至於犯罪所得之多寡，是否恃此犯罪
    為唯一之謀生職業，均非所問。次按，本件被告乙○○放款之利息係以每一萬元
    ，十日一期，每期二千元，核算利率係月息六分，已顯屬與原本不相當之重利。
    查被告乙○○預定苛刻之高利貸款條件，再於報端以電話專線刊登廣告，招攬因
    急迫而需舉債濟急之人向彼等告貸，藉以索取與上開原本顯不相當之重利，顯係
    恃重利維生，縱被告乙○○尚兼營他業，亦不影響常業重利罪之成立。是核被告
    乙○○所為，係犯刑法第三百四十五條之常業重利罪。被告乙○○與被告丙○○
    二人間，具有犯意之聯絡及行為之分擔，均為共同正犯。爰審酌被告乙○○犯罪
    之動機、目的、被害人所受之損害，經營放貸之期間尚短，及犯罪後坦承犯行，
    態度良好等一切情狀。量處如主文所示之刑。又查被告乙○○前未曾受有期徒刑
    以上刑之宣告，此有台灣台中地方法院檢察署刑案資料查註紀錄表及台灣高等法
    院被告全國前案紀錄表足憑，其因一時失慮致觸刑章，經此次教訓，當知所警惕
    ，而無再犯之虞，本院認其所宣告之刑，以暫不執行為適當，併予宣告緩刑四年
    ，以啟自新。至如附表編號一所示之十萬元，為被告乙○○所有，且供其放款所
    用之物；如附表編號二所示之保管條二紙、編號三所示之本票二紙，均係被告所
    有，且因犯罪所得之物，爰分別依刑法第三十八條第一項第二、三款規定，為沒
    收之諭知。
貳、免訴部分：
一、公訴意旨如前開事實欄所述。因認被告丙○○，亦涉共犯刑法第三百四十五條之
    常業重利罪嫌。
二、按案件曾經判決確定者，應諭知免訴之判決，刑事訴訟法第三百零二條第一款，
    定有明文。又訴訟上所謂一事不再理之原則，關於實質上一罪或裁判上一罪，亦
    均有其適用，最高法院六十年台非字第七七號著有判例。
三、經查，本件被告丙○○因於八十八年十一月二十日於中國時報刊登放款廣告，而
    借款予張立芳，收息與原本不相當之利息（即每四萬元，一期十日一萬元），嗣
    於同年十二月二十一日為警查獲乙事，已經台灣苗栗地方法院於八十九年八月九
    日，以八十九年度苗簡字第四二八號判處有期徒刑三月（刑法第三百四十四條之
    重利罪），嗣於同年九月二十六日確定等節，有台灣苗栗地方法院八十九年度苗
    簡字第四二八號判決書，及臺灣高等法院被告全國前案紀錄表各乙份可稽。是以
    被告丙○○於八十九年二月至四月間，與被告乙○○共犯重利罪，姑不論被告丙○○有無以之為業，特之為生，而論以常業重利罪，若與前開判決所認事實，有
    連續犯裁判上一罪之關係者，即為既判力所及，不得再為實體判決。然查，本件
    公訴人指被告丙○○與被告乙○○共犯重利罪之期間，核與被告丙○○於前開八
    十八年十一、十二月間重利之行為，時間緊接，犯罪構成要件相同，顯係基於概
    括犯意反覆為之，為連續犯裁判上一罪之關係。是公訴人起訴本件被告丙○○常
    業重利之犯行，即為前開台灣苗栗地方法院八十九年度苗簡字第四二八號判決效
    力所及。從而依前揭說明，本件被告丙○○部分即應諭知免訴之判決，爰不經言
    詞辯論為之。
據上論斷，應依刑事訴訟法第四百五十二條、第二百九十九條第一項前段、第三百零
七條、第三百零二條第一款，刑法第二十八條、第三百四十五條、第三十八條第一項
第二款、第三款、第七十四條第一款，罰金罰鍰提高標準條例第一條前段，判決如主
文。
中      華      民      國      九十    年      十二    月    二十四    日
                                          臺灣臺中地方法院刑事第三庭
                                              法  官  陳  添  喜
右正本證明與原本無異。
如不服本判決，應於判決送達後十日內，向本院提出上訴狀。
  書記官
中      華      民      國      九十    年      十二    月    二十四    日
附錄本件論罪科刑法條全文：
刑法第三百四十五條：
以犯前條之罪為常業者，處五年以下有期徒刑，得併科三千元以下罰金。
            附          表
編號  品  名  數    量          備                                      註
一    新臺幣  十萬元            被告乙○○所有，供貸款所用
二    保管條  二紙              經借款人甲○○○、丁○○簽名
三    本票    二紙              發票人分別為謝碧霞、丁○○，面額各為新台幣
                                四萬元、二萬五千元，發票日分別為八十九年四
                                月二十八日、四月十四日，到期日為八十九年五
                                月七日、四月二十日，票號分別為ＷＧ0000
                                0000號、ＷＧ00000000號


司法院資訊處製作；財團法人民間司法改革基金會備份。
